【裁判字號】    90,上易,1604
【裁判日期】    901030
【裁判案由】    詐欺
【裁判全文】
臺灣高等法院高雄分院刑事判決                    九十年度上易字第一六四號
    上  訴  人  台灣高雄地方法院檢察署檢察官
    上  訴  人
    即  被  告  乙○○
右上訴人因被告詐欺案件，不服臺灣高雄地方法院九十年度易字第一七九五號中華民
國九十年七月二十日第一審判決（起訴案號：臺灣高雄地方法院檢察署八十九年度偵
字第二六九四七號），提起上訴，本院判決如左：
    主  文
上訴駁回。
    事  實
一、乙○○於民國八十八年一月間，在中央日報刊登徵婚啟事，適有丙○○看見該報
    得知此事，乃與乙○○通信聯絡並相約見面認識，惟雙方於見面後即未曾再聯繫
    。其後，乙○○迫於銀行催繳信用卡債款甚急，竟意圖為自己不法所有之概括犯
    意，於八十九年四月間，與丙○○相約至臺南市遠東百貨股份有限公司（起訴書
    誤載為高雄縣路竹鄉○○村○○路五七二號丙○○住處，下稱遠東百貨公司），
    利用丙○○急欲結婚之心理，對之佯稱：願與丙○○結婚，惟須代其償還銀行約
    新台幣（下同）一百萬元之債務，並願意於八十九年六月十五日至臺灣臺中地方
    法院與之公證結婚云云，致使丙○○不疑有詐，陷於錯誤，而先給付現金十九萬
    八千元予乙○○，並於八十九年六月十三日將八十萬元匯入自己所有之臺灣合作
    金庫豐原支庫帳戶，以備公證結婚後交付予乙○○償債。嗣於八十九年六月十五
    日婚期屆至，乙○○藉詞延緩至八十九年六月三十日，丙○○不疑有詐而應允之
    ，惟丙○○之姐蘇金竹認為事有蹊蹺，乃於八十九年六月二十六日要求乙○○書
    立悔過書，分三期清償借款。詎乙○○於第一期到期償還四萬元後，便無力依約
    履行，竟又承繼前開犯意，於八十九年八月二十八日，與丙○○相約至高雄縣路
    竹鄉之麥當勞速食店（起訴書誤載為丙○○之上揭處所，下稱麥當勞店），向丙
    ○○詐借三十七萬元，並佯稱：如果未於八十九年十一月三十日前償還該筆借款
    ，願與丙○○至臺灣臺中地方法院公證結婚云云，並書立結婚契約書及簽發到期
    日為八十九年十一月三十日、面額三十七萬元之本票各一紙供擔保，以取信於丙
    ○○，致丙○○不疑有他，如數借與三十七萬元。迨事後丙○○知悉乙○○根本
    無意願與之結婚，始知受騙。
二、案經丙○○訴由臺灣高雄地方法院檢察署檢察官偵查起訴。
    理  由
一、訊據上訴人乙○○固坦承於右揭時地向告訴人丙○○借款十九萬八千元，並口頭
    約定於八十九年六月十五日至臺灣臺中地方法院與告訴人公證結婚，惟屆期延緩
    婚期，並書立悔過書同意分三期清償借款，復於八十九年八月二十八日至麥當勞
    店，向告訴人借得三十七萬元，並書立結婚契約書及本票各一紙以取信告訴人之
    事實，惟矢口否認有何詐欺犯行，辯稱：於八十八年一月間，我有在中央日報刊
    登徵婚，並與告訴人通信相約見面，之後就一直都沒有聯絡，直到八十九年四月
    間，我因為積欠信用卡帳款，沒有人可以幫忙，所以才又南下找告訴人商借，我
    向告訴人說我有欠銀行的卡款約一百萬元及手有受傷，告訴人即主動表示會幫忙
    償還債務，但我無法提出任何保證，告訴人遂提議要求我嫁給他，我有同意，如
    果我不答應他，他不會借我錢，之後，告訴人便帶我到他家附近之合作金庫拿錢
    ，並將十九萬八千元交付予我收受，其餘八十萬元則匯入他自己之合作金庫豐原
    支庫帳戶，但我未加以動用，於借貸期間，告訴人一直要求發生婚前性行為等不
    合理的要求，我認為他的情緒不穩，不宜結婚，而延緩婚期，後來告訴人之姐蘇
    金竹出面處理此事，要求我分期償還借款，我於第一期到期時有還四萬元，後來
    因為沒有工作而沒錢還，而告訴人又主動來電說要幫我還錢，但要求我簽婚姻承
    諾書作為條件，我在告訴人姐姐的催討壓力、告訴人的關心及自己經濟狀況也不
    好之情形下，才又向其借得三十七萬元，並於契約書上寫明於八十九年十一月三
    十日前還錢，否則必須與之結婚，因為如果我不寫契約書上條件的話，告訴人就
    不會把錢借給我，之後，我便持其中之十九萬元償還予告訴人之姐，其餘用以清
    償銀行債款，是告訴人主動表示願意借三十七萬元予我以償還其姐之十九萬元借
    款債務，我也在努力籌錢要償還予告訴人，並非蓄意詐騙云云。然查，右揭犯罪
    事實，業據告訴人丙○○於偵查中指訴：「‧‧‧被告在八十九年四月份在高雄
    縣路竹鄉我家裡，跟我說：要娶她必須支付一百萬元，我就先給付十九萬八千元
    ，等到台中地院公證結婚時，再給付八十萬元，後來被告並沒有要嫁給我，只是
    要騙我的錢」（見偵查卷第九頁）、「這八十萬元是我在八十九年六月十三日匯
    的，要到台中地院公證結婚，所以六月十三日匯八十萬，到了六月十五日我拿公
    證結婚證書要被告簽名蓋章，被告不要。豐原支庳之帳號是以我的名義開的。」
    （見偵查卷第九頁背面）「因為被告在契約書上寫明十一月三十日之前要嫁給我
    ，我才相信她。本來，六月十五日要嫁我，我是口頭約定，十一月三十日嫁我是
    寫明的。是被告偷偷於八月二十八日到高雄找我，書立契約書說要嫁我，以取信
    於我」（見偵查卷第十頁）、「去年元月份與被告通信，復於八十八年元月見面
    認識，被告也有來我住處看，以後就沒有來往，直到今年四月，被告忽然跑來高
    雄找我借錢，說要娶她必須還一百萬元債務，並且願意嫁給我，我答應她後，自
    先拿十九萬八千元給她，我就一直等到六月十五日，並拿台中地院結婚公證書給
    她簽名，她卻不要。」（見偵查卷第二十八頁甲面、反面）；原審審理中指訴：
    「八十八年一月時，我是看中央日報得知被告有徵婚，我與她聯絡，一月份見完
    面後，我們就沒有再聯絡，因為我認為她長的很漂亮，還可以去找別人。從我看
    報紙到見面約有一、二星期。之後就沒有聯絡。一直到八十九年四月份，她突然
    出現到我路竹鄉的住處，要向我借錢，她說她欠人一些錢，要我幫忙她還，並說
    如果要與她結婚，要幫她還一百萬元的債務，我有答應她，四月份她第二次來，
    她就先向我拿十九萬八千，並約定六月十五日到台中地方法院公證結婚，我是六
    月十三日時，到台中合作金庳開戶並匯款八十萬。六月十五日我有與她聯絡，但
    是她說要延到六月三十日，後來我姐姐有要求她寫悔過書，後來，第一期到時，
    被告有還四萬元，後來就沒有還，她說她拿不出來。八月二十八日她又到我的住
    處，寫了壹張契約書，說在十一月三十日要到台中地方法院公證結婚，如果還清
    就不用。當日，我就給她三十七萬。」（見原審卷第十五頁、第十六頁）「是被
    告先引誘我要結婚，並寫契約書，我才會拿三十七萬借她，我沒有主動要求她跟
    我公證結婚」（見原審卷第十八頁）「結婚契約書是她自己跑來找我，並不是我
    打電話去找她」（見原審卷第三十七頁）等語綦詳，並經證人即告訴人之大姐蘇
    金竹於偵查中陳稱：「我弟弟（即丙○○）於八十九年五月間告訴我，他六月十
    五日要結婚，我問他對方是何人，他說：他是從報紙徵婚廣告認識女方，只知姓
    名郵政信箱，我有提醒我弟弟要小心謹慎，到了六月十五日沒有結婚，我弟弟通
    知我說：女方要改期為六月三十日，後來又改為七月十五日，到期又改為七月三
    十日一共延了二個月，女方一點也沒有誠意結婚，我弟弟向她要錢，因為我住處
    大甲，離豐原比較近，要求被告將所欠金額拿來我家還我，她先還二萬元、二萬
    元，共四萬元，後被告因無錢償還，又去向我弟弟借款來還給我，我本來有叫被
    告不得再去找我弟弟，但被告因無錢償還，未按悔過書履行，又偷偷跑去找我弟
    弟，結果又借了一筆更大金額的款項」（見偵查卷第頁二十三反面、第二十四頁
    甲面）；證人即告訴人之二姐蘇金衛於原審審理中證述：「因為被告當時並沒有
    依期公證結婚，我發現有問題，我在六月二十六日通知我大姐蘇金竹去跟被告談
    ，並要求寫悔過書。後來三十七萬元是被告向告訴人借錢，再還給我大姐，我大
    姐再把錢拿給告訴人。告訴人那時向我說，被告當時有向他要求不要將此事告訴
    我大姐。被告的確一而再的騙婚及騙錢」（見原審卷第十九頁）等語屬實，雖證
    人蘇金竹、蘇金衛係告訴人之大姐及二姐，然上訴人乙○○對渠等證言亦不否認
    （見偵查卷第二十四頁甲面、原審卷第十九頁），且渠等與上訴人乙○○宿無嫌
    隙，殊無惡意設詞誣陷上訴人乙○○之理，堪認渠等證言堪以採信。復觀以上訴
    人乙○○與告訴人於八十八年一月間透過報紙徵婚廣告相約見面後，雙方即未再
    繼續聯絡交往，此為上訴人乙○○與告訴人所同認（見原審卷第十六頁），惟上
    訴人乙○○卻於事隔一年多後忽與告訴人聯絡並情商借款一百萬元，衡諸社會通
    念以觀，上訴人乙○○與告訴人於該時相識程度淺薄，上訴人乙○○所欲借款一
    百萬元卻又為數甚鉅，其空言借貸而無任何保證情形下，如何能取信於告訴人？
    足徵上訴人乙○○利用告訴人急欲成家心理而主動提議結婚等情，實屬可能，是
    告訴人上開指訴上訴人乙○○主動表示願與之結婚但須代其償還一百萬元債務等
    情，應堪採信。另縱如上訴人乙○○所言係告訴人主動提議結婚，然上訴人乙○
    ○如僅單純借貸而無意結婚，大可婉拒，焉能順勢利用告訴人急欲成家心理，佯
    裝同意而詐騙款項，又上訴人乙○○既於借貸期間觀察告訴人言行，認為告訴人
    情緒不穩，並提出一些不合理之要求，而認非屬良人，無法與之結婚而延緩婚期
    ，並書立悔過書同意分期清償借款，之後又何以再向告訴人借款三十七萬元，並
    書立結婚契約書表示於八十九年十一月三十日前未清償借款三十七萬元時，願與
    告訴人前往臺中地方法院公證結婚？且上訴人乙○○復供承於八十九年六月十五
    日要求延緩婚期後，告訴人之姐蘇金竹出面要求還錢，其於告訴人之姐姐的催討
    壓力、告訴人的關心及自己經濟狀況也不好之情形下，又於八十九年八月二十八
    日書立結婚契約書及本票再度向告訴人借得三十七萬元等情，足證上訴人乙○○
    再次利用告訴人急欲成家心理，佯以結婚契約書及本票保證願與告訴人結婚，以
    取信於告訴人，致使告訴人再次陷於錯誤，誤以此次有契約書為憑，應不至於再
    上當受騙，而貸與三十七萬元。況上訴人乙○○亦自承這二次若不以結婚為由向
    告訴人借錢，告訴人是不會借的等語（見原審卷第十六頁），益徵上訴人乙○○
    主觀上有意圖為自己不法所有之詐欺意圖，至為灼然。此外，復有悔過書、結婚
    契約書、合作金庫匯款回條聯各一紙及本票四紙附卷可稽。綜上所述，益見上訴
    人乙○○前開所辯，均屬事後空言規避推諉卸責之詞，均無可採，本件事證已臻
    明確，其犯行已堪認定。
二、核上訴人乙○○所為，係犯刑法第三百三十九條第一項之詐欺取財罪。上訴人乙
    ○○先後二次詐欺犯行，時間緊接，方法相同，觸犯構成要件相同之罪，顯係基
    於概括犯意反覆為之，為連續犯，依刑法第五十六條之規定，論以一罪。
三、原審因而依刑法第刑法第二條第一項前段、第五十六條、第三百三十九條第一項
    、修甲後第四十一條第一項，罰金罰鍰提高標準條例第一條前段、第二條之規定
    ，並審酌上訴人乙○○犯後猶飾詞圖卸，且先後二次向告訴人詐得借款後，僅償
    還四萬元予告訴人，告訴人所受損害非微，惟念其犯後尚知其行為不當而向告訴
    人請求原諒等一切情狀，量處有期徒刑六月。又上訴人乙○○行為後，刑法第四
    十一條業經立法院於九十年一月四日修甲為第四十一條第一項：「犯最重本刑為
    五年以下有期徒刑之刑之罪，而受六個月以下有期徒刑或拘役之宣告，因身體、
    教育、職業、家庭之關係或其他甲當事由，執行顯有困難者，得以一元以上三元
    以下折算一日，易科罰金。」，並經總統於九十年一月十日公布施行，將易科罰
    金之適用範圍擴大為最重本刑五年以下有期徒刑之罪，而易服勞役及期間、數罪
    併罰之定執行刑、緩刑及易以訓誡、易科罰金各事項，均應依新法〈最高法院二
    十四年七月民刑庭總會（二）意旨參照〉。本件被告行為後，法律業已變更，且
    修甲後之法律有利於被告，爰依刑法第二條第一項前段之規定，易科罰金之折算
    標準條件自應適用新法，併諭知如易科罰金以三百元折算一日。經核原判決認事
    用法均無不合，量刑亦屬適當，上訴人乙○○上訴否認犯罪，檢察官循告訴人之
    聲請上訴，指摘原判決量刑過輕，均為無理由，均應予駁回。
據上論斷，應依刑事訴訟法第三百六十八條，判決如主文。
本案經檢察官鄭文貴到庭執行職務。
中    華    民    國         九十       年      十      月     三十     日
                              臺灣高等法院高雄分院刑事第八庭
                                  審判長法官  郭雅美
                                        法官  洪兆隆
                                        法官  張盛喜
右甲本證明與原本無異。
不得上訴。
                                      書記官  魏文常
中    華    民    國         九十       年     十一     月      一      日
附錄：本判決論罪科刑法條：
中華民國刑法第三百三十九條：（普通詐欺罪）
意圖為自己或第三人不法之所有，以詐術使人將本人或第三人之物交付者，處五年以
下有期徒刑、拘役或科或併科一千元以下罰金。
以前項方法得財產上不法之利益或使第三人得之者，亦同。
前二項之未遂犯罰之。
                                        Ｈ


司法院資訊處製作；財團法人民間司法改革基金會備份。
